ACORDAO-COMPLETO-2442454

ACÓRDÃO 701/2021 ATA 10/2021 - PLENÁRIO

VISTOS, relatados e discutidos estes autos em que se aprecia pedido de reexame interposto pelo Banco do Brasil S.A. contra o contra o Acórdão 2604/2018-TCU-Plenário, por meio do qual o Tribunal, no item 9.4, determinou a adoção de medidas relacionadas à divulgação da agenda de compromissos públicos da alta Administração do Banco do Brasil S.A.;
ACORDAM os Ministros do Tribunal de Contas da União, reunidos em Sessão do Plenário, diante das razões expostas pelo Relator, em:
9.1. com fundamento no art. 48, caput e parágrafo único da Lei 8.443/1992, conhecer e negar provimento ao presente pedido de reexame, mantendo-se inalterado o Acórdão 2604/2018-TCU-Plenário;
9.2. dar ciência deste acórdão ao recorrente e à Comissão de Ética Pública da Presidência da República.

Pedido de reexame interposto contra acórdão que apreciou auditoria operacional realizada para avaliar se os controles de prevenção e detecção relacionados a fraude e a corrupção das instituições federais do Poder Executivo estavam compatíveis com seus poderes econômico e de regulação.

Casa Civil da Presidência da República.

3. Recorrente: Banco do Brasil S.A. (00.000.000/0001-91).

13.1. Ministros presentes: Ana Arraes (Presidente), Walton Alencar Rodrigues, Benjamin Zymler, Augusto Nardes, Aroldo Cedraz, Raimundo Carreiro, Bruno Dantas (Relator) e Jorge Oliveira.
13.2. Ministro-Substituto convocado: Marcos Bemquerer Costa.
13.3. Ministros-Substitutos presentes: Augusto Sherman Cavalcanti, André Luís de Carvalho e Weder de Oliveira.

BRUNO DANTAS

Ministra Ana Arraes.

Por registrar as principais ocorrências havidas no andamento dos autos até o momento, resumindo os fundamentos das peças acostadas, adoto como relatório, com os ajustes necessários, a instrução da secretaria responsável pela análise do processo (peça 210) , que contou com a anuência do diretor da unidade (peça 211) :
"INTRODUÇÃO
1. Trata-se de pedido de reexame interposto pelo Banco do Brasil (peças 198 e 206) , contra o Acórdão 2.604/2018 (peça 127) , transcrito abaixo, mantido pelo Acórdão 1.539/2019 (peça 181) , ambos do Plenário e sob a relatoria da Ministra Ana Arraes:
'ACORDAM os ministros do Tribunal de Contas da União, reunidos em sessão do Plenário, com fundamento no art. 43, inciso I, da Lei 8.443/1992 c/c o art. 250, incisos II e III, do Regimento Interno, e ante as razões expostas pela relatora, em:
9.1. encaminhar cópia desta deliberação ao Comitê de Riscos, Governança e Desburocratização da Presidência da República em face das competências a ele instituídas por meio da Portaria PR/GSI 65/2018 e ao coordenador da equipe de transição instituída pelo Presidente da República eleito, a que se refere a Lei 10.609/2002, alertando-os para os potenciais riscos identificados a seguir, a partir do presente trabalho de fiscalização:
9.1.1. trinta e oito unidades com alto poder econômico possuem fragilidades nos controles nas classificações 'alta' e 'muito alta' de exposição ao risco de fraude e corrupção, unidades essas que controlam orçamento de mais de R$ 216 bilhões, conforme descrito no capítulo C do relatório;
9.1.2. oitenta por cento das instituições com alto poder econômico e de regulação (extrato dos 30% maiores) , pertencentes ao Orçamento-Geral da União - OGU, estão em níveis iniciais de estabelecimento de gestão de riscos e controles internos, conforme descrito no capítulo E.1 do relatório;
9.1.3. oitenta e seis por cento das instituições com alto poder econômico e de regulação (extrato dos 30% maiores) declararam que não passaram do estágio inicial de implantação de controles específicos para detecção de combate a fraude e corrupção, conforme descrito no capítulo E.1 do relatório;
9.1.4. sessenta e nove por cento dos órgãos pesquisados com alto poder econômico (extrato dos 30% maiores) , à exclusão das estatais, indicaram que se encontram com seus programas de integridade em estágio inexpressivo de implantação, conforme descrito no capítulo F.1 do relatório;
9.1.5. das cento e duas instituições com maiores poderes econômico e de regulação, 70% declararam que não estão implementadas medidas de monitoramento da gestão da ética, conforme descrito no capítulo E.1 do relatório;
9.1.6. as auditorias internas das instituições com alto poder econômico e de regulação (extrato dos 30% maiores) não possuem ações sistemáticas, consolidadas e institucionalizadas voltadas à análise de riscos de fraude e corrupção, conforme descrito no capítulo E.1 do relatório;
9.1.7. as estatais de maior poder econômico (extrato dos 30% maiores) não apresentaram modelos institucionalizados amplos e consistentes de dados abertos, transparência e accountability, conforme descrito no capítulo H.1 do relatório;
9.1.8. ausência de critérios mínimos e objetivos para indicação de dirigentes nas instituições federais, com elevado risco potencial de exposição a casos de fraude e corrupção, conforme descrito no capítulo D do relatório;
9.1.9. no período entre agosto/2017 e julho/2018, foram verificadas 554 potenciais restrições em ocupantes de cargos ou funções comissionadas, que, embora exijam avaliação individual para conclusão definitiva acerca da irregularidade da situação, são riscos potenciais elevados porque há indicativos de servidores que ocupam cargos nas mesmas instituições que aplicaram as penas cadastradas e ainda de um ocupante de cargo DAS-4 com duas expulsões cadastradas no Cadastro de Expulsões da Administração Federal - Ceaf, oriundas de instituições diferentes, conforme descrito no capítulo D do relatório.
9.2. recomendar à Presidência da República que avalie a conveniência e a oportunidade de estender a pesquisa realizada pela Casa Civil, por meio do Sistema Integrado de Nomeações e Consultas - SINC, para toda a Administração Direta e Indireta do Poder Executivo, especialmente às pessoas indicadas para a alta Administração dos órgãos e entidades do Poder Executivo Federal e também para cargos de natureza especial, em observância à integridade institucional e à proteção do interesse público;
9.3. recomendar à Casa Civil da Presidência da República que avalie a conveniência e a oportunidade de adotar os seguintes procedimentos:
9.3.1. inclusão, além do critério de capacidade técnica, de critérios de integridade no normativo demandado pelo art. 5º da Lei 13.346/2016, a exemplo daqueles contidos no art. 17 da Lei 13.303/2016;
9.3.2. realização de consulta à Comissão de Ética da Presidência da República - CEP sobre a existência de sanções éticas para os indicados aos cargos sujeitos às análises do SINC, conforme previsto no art. 22 do Decreto 6.029/2007, bem como às bases de dados do Tribunal de Contas da União, especialmente para verificação dos casos da sanção de inabilitação para o exercício de cargo em comissão ou função de confiança no âmbito da Administração Pública, prevista no art. 60 da Lei 8.443/1992;
9.3.3. manutenção do cadastro de punições éticas a cargo da Secretaria-Executiva da CEP em plataforma tecnológica capaz de garantir a disponibilidade, a autenticidade e a integridade dessa informação, conforme estabelecido no art. 6º, inciso II, da Lei 12.527/2011;
9.3.4. observada em cada caso a necessidade de resguardar informações de caráter pessoal, adoção de medidas que confiram transparência ao cadastro de punições éticas, com divulgação de informações de interesse público em relação a cada instituição, independentemente de solicitações, em observância ao controle social da Administração Pública, conforme ínsito no art. 3º, incisos II e V, da Lei 12.527/2011;
9.3.5. notificação à CEP da nomeação dos cargos elencados no art. 2º da Lei 12.813/2013, de modo a viabilizar a fiscalização da entrega das informações contidas no inciso I do art. 9º da mesma lei, sem prejuízo das obrigações previstas na Lei 8.730/1993;
9.3.6. elaboração de normativo específico para que as estatais encaminhem notificação à CEP acerca de suas nomeações nos cargos elencados no art. 2º da Lei 12.813/2013.
9.4. determinar às instituições a seguir relacionadas que apresentem planos de ação para sanear os problemas apontados, no prazo de 120 (cento e vinte) dias, especificando, no mínimo, as ações a serem adotadas, os responsáveis pelas ações e os prazos para implementação:  (Grifos acrescidos) 
9.4.1. à Agência Nacional de Mineração - ANM:
9.4.1.1. inexistência de termo de compromisso de acatamento e observância das regras estabelecidas no código de ética e conduta por parte do corpo funcional da organização, a ser assinado por ocasião da posse no cargo ou investidura em função pública, conforme estabelecido no art. 15 do Decreto 6.029/2007;
9.4.1.2. inexistência de acompanhamento e monitoramento das ações de promoção da ética, conforme previsto no art. 6º, inciso XI, do Regimento Interno da Comissão de Ética Setorial do então Departamento Nacional de Produção Mineral - DNPM;
9.4.1.3. não estabelecimento de unidade de gestão da integridade, conforme determinado no art. 4º da Portaria-CGU 1.089, de 25/4/2018;
9.4.1.4. não implantação da gestão corporativa de riscos adequada à ANM, conforme disposto no art. 3º da Instrução Normativa Conjunta MP/CGU 1/2016.
9.4.2. à Agência Nacional de Aviação Civil - Anac: 
9.4.2.1. inexistência de acompanhamento e monitoramento das ações de gestão da ética, a serem definidas no programa de integridade da instituição, conforme previsto no art. 7º, alínea 'd', do Decreto 6.029/2007 e no art. 1º, inciso XXIV, da Resolução-Anac 431 de 6/6/2017;
9.4.2.2. não desenvolvimento do programa de integridade da Anac, conforme disposto no Decreto 9.203, de 22/11/2017, na Portaria-CGU 1.089, de 25/4/2018, e na Portaria-Anac 1.592/2018, de 22/5/2018.
9.4.3. ao Banco do Brasil:
9.4.3.1. ausência de divulgação das agendas de compromissos públicos dos cargos da alta Administração, em obediência ao art. 11 da Lei 12.813/2013 e conforme requisitos estipulados na Resolução-CEP 11/2017 da Comissão de Ética Pública.  (Grifos acrescidos) 
9.4.4. ao Instituto Brasileiro do Meio Ambiente e dos Recursos Naturais Renováveis - Ibama:
9.4.4.1. inexistência de acompanhamento e monitoramento das ações de promoção da ética, conforme previsto no art. 7º, alínea 'd', do Decreto 6.029/2007;
9.4.4.2. não desenvolvimento do programa de integridade do Ibama, conforme disposto no Decreto 9.203, de 22/11/2017, na Portaria-CGU 1.089, de 25/4/2018, e na Portaria-Ibama 661, de 13/3/2018;
9.4.4.3. não implantação da gestão corporativa de riscos adequada ao Ibama, conforme disposto no art. 3 da Instrução Normativa Conjunta MP/CGU 1/2016.
9.4.5. ao Ministério da Saúde:
9.4.5.1. não realização das ações de acompanhamento, monitoramento e de gestão da ética, previstas no art. 3º do Regimento Interno da Comissão de Ética do Ministério da Saúde;
9.4.5.2. inexistência do programa de integridade do ministério, estipulado no Decreto 9.203, de 22/11/2017, na Portaria-CGU 1.089, de 25/4/2018, e na Portaria-MS, 1.822, de 20/7/2017;
9.4.5.3. não implantação da gestão corporativa de riscos do ministério, preconizada na Instrução Normativa Conjunta MP/CGU 01, de 10/5/2016, e na Portaria-MS 1.822, de 20/7/2017.
9.4.6. ao Ministério do Trabalho:
9.4.6.1. não divulgação plena das agendas de compromissos públicos dos cargos da alta Administração, em obediência ao art. 11 da Lei 12.813/2013 e conforme requisitos estipulados na Resolução-CEP 11/2017 da Comissão de Ética Pública;
9.4.6.2. não implantação da gestão corporativa de riscos do ministério, preconizada na Instrução Normativa Conjunta MP/CGU 01, de 10/5/2016.
9.5. recomendar às instituições a seguir relacionadas que avaliem a conveniência e a oportunidade de adotar os seguintes procedimentos: 
9.5.1. à Agência Nacional de Mineração - ANM:
9.5.1.1. elaboração de código de ética próprio, subsidiado por mapeamento de riscos éticos que contemple, entre outros aspectos, condutas específicas a serem exigidas de seus servidores; 
9.5.1.2. elaboração e execução de plano de ações de promoção da ética, com divulgação e conscientização do corpo funcional quanto às condutas esperadas, expressas no código de ética; 
9.5.1.3. estabelecimento de controles e mecanismos que assegurem a qualidade das informações organizacionais prestadas, com definição de critérios, diretrizes e limites para abertura de dados e acesso à informação; 
9.5.1.4. definição de critérios, diretrizes e limites para relacionamento com atores internos e externos à organização e avaliação da satisfação deles com as informações organizacionais prestadas; 
9.5.1.5. revisão do regulamento da Auditoria Interna, de forma a atribuir competência à área para avaliar a eficácia e contribuir para a melhoria dos processos de controle relativos ao risco de fraude e corrupção;
9.5.1.6. inclusão, no planejamento anual de atividades de auditoria, de ações das seguintes naturezas: avaliação, implantação ou melhoria do processo de gestão de riscos da organização, além de trabalhos cujos objetos sejam a governança organizacional, a avaliação dos controles internos dos elementos críticos para alcance dos objetivos organizacionais, a gestão da ética e da integridade e a avaliação dos controles de mitigação do risco de fraude e corrupção;
9.5.1.7. estabelecer mecanismos institucionais para apontar casos de descumprimento da Súmula Vinculante 13 do STF, que veda nepotismo nos três poderes da União.
9.5.2. à Agência Nacional de Aviação Civil - Anac:
9.5.2.1. estabelecer mecanismos institucionais para apontar casos de descumprimento da Súmula Vinculante 13 do STF, que veda nepotismo nos três poderes da União;
9.5.2.2. elaboração de código de ética próprio, subsidiado por mapeamento de riscos éticos que contemple, entre outros aspectos, condutas específicas a serem exigidas de seus servidores;
9.5.2.3. implantação de sistemas para gerar automaticamente indicadores de situações de fraude e corrupção (red flags) , bem como a promoção incidental, de forma ampla e sistemática, da detecção de atividades fraudulentas por meio de técnicas de análise de dados e outras ferramentas tecnológicas (data mining, data matching e data analytics) , com base em prévia das circunstâncias possíveis de fraude e corrupção nas atividades desenvolvidas em todas as áreas da agência.
9.5.3. Ao Instituto Brasileiro do Meio Ambiente e dos Recursos Naturais Renováveis - Ibama:
9.5.3.1. elaboração de código de ética próprio, subsidiado por mapeamento de riscos éticos que contemple, entre outros aspectos, condutas específicas a serem exigidas de seus servidores;
9.5.3.2. elaboração e execução de plano de ações de promoção da ética, com divulgação e conscientização do corpo funcional quanto às condutas esperadas, expressas no código de ética;
9.5.3.3.  definição de critérios, diretrizes e limites para relacionamento com atores internos e externos à organização e avaliação da satisfação deles com as informações organizacionais prestadas; 
9.5.3.4. elaboração de regulamento da Auditoria Interna, contemplando as boas práticas da área e observando os normativos pertinentes emitidos pela CGU;
9.5.3.5. inclusão, no planejamento anual de atividades de auditoria, de ações das seguintes naturezas: avaliação, implantação ou melhoria do processo de gestão de riscos da organização, além de trabalhos cujos objetos sejam a governança organizacional, a avaliação dos controles internos dos elementos críticos para alcance dos objetivos organizacionais, a gestão da ética e da integridade e a avaliação dos controles de mitigação do risco de fraude e corrupção;
9.5.3.6. estabelecimento de mecanismos institucionais para apontar casos de descumprimento da Súmula Vinculante 13 do STF, que veda nepotismo nos três poderes da União;
9.5.3.7. implantação de sistemas para gerar automaticamente indicadores de situações de fraude e corrupção (red flags) , bem como promover, incidentalmente, de forma ampla e sistemática, a detecção de atividades fraudulentas por meio de técnicas de análise de dados e outras ferramentas tecnológicas (data mining, data matching e data analytics) .
9.5.4. ao Ministério da Saúde:
9.5.4.1. elaboração de código de ética próprio, subsidiado por mapeamento de riscos éticos que contemple, entre outros aspectos, condutas específicas a serem exigidas de seus servidores;
9.5.4.2. definição de critérios, diretrizes e limites para relacionamento com atores internos e externos à organização e avaliação da satisfação deles com as informações organizacionais prestadas, além da satisfação do cidadão que utiliza a Ouvidoria ou o Sistema de Informação ao Cidadão;
9.5.4.3. implantação de sistemas para gerar automaticamente indicadores de situações de fraude e corrupção (red flags) , bem como promova, incidentalmente, de forma ampla e sistemática, a detecção de atividades fraudulentas por meio de técnicas de análise de dados e outras ferramentas tecnológicas (data mining, data matching e data analytics) , de acordo com o seu levantamento de risco;
9.5.4.4. estabelecimento de mecanismos institucionais para apontar casos de descumprimento da Súmula Vinculante 13 do STF, que veda nepotismo nos três poderes da União.
9.5.5. ao Ministério do Trabalho:
9.5.5.1. fortalecimento institucional da Comissão de Ética por meio da formalização do seu regimento interno, contemplando a normatização de ações de acompanhamento, monitoramento e de gestão da ética;
9.5.5.2. revisão do código de ética próprio, a partir de mapeamento de riscos éticos a que o ministério está sujeito;
9.5.5.3. envolvimento de sua Comissão de Ética no desenvolvimento do Programa de Integridade do Ministério, instituído pela Portaria 328/2018, tendo em vista que tal programa tem, entre seus objetivos, promover a prevenção, a detecção e a correção da prática de desvios éticos, matéria pertinente à citada comissão;
9.5.5.4. definição de critérios, diretrizes e limites para relacionamento com atores internos e externos à organização e avaliação da satisfação deles com as informações organizacionais prestadas, além da satisfação do cidadão que acessa o Portal do ministério na internet;
9.5.5.5. estabelecimento de mecanismos institucionais para apontar casos de descumprimento da Súmula Vinculante 13 do STF, que veda nepotismo nos três poderes da União.
9.6. dar ciência à Comissão de Ética Pública - CEP da ocorrência de indícios de publicação insuficiente de agendas de autoridades do Ministério do Trabalho e do Banco do Brasil, verificados na presente auditoria, para providências cabíveis, nos termos do artigo 8º da Lei 12.813/2013;  (Grifos acrescidos) 
9.7. dar ciência à Presidência da República, à Casa Civil e ao Ministério da Transparência e Controladoria-Geral da União das seguintes boas práticas verificadas pela auditoria, para que avaliem a conveniência e a oportunidade de disseminá-las entre os órgãos do Poder Executivo Federal:
9.7.1. promoção de ética adotada na Anac, caracterizada pela realização de curso na modalidade a distância, para promover conduta ética e conscientizar seus servidores sobre o tema e ainda sobre as condutas por eles esperadas;
9.7.2. implantação do processo de Autoavaliação de Controles - AAC por parte da Auditoria Interna da Anac;
9.7.3. estabelecimento de trilha ética obrigatória para ascensão profissional no âmbito do Banco do Brasil;
9.7.4. coleta de comprometimento formal de acatamento do código de ética e observância dos normativos pertinentes, com periodicidade anual, e sempre quando ocorrer alteração nos respectivos normativos, no âmbito do Banco do Brasil; e, 
9.7.5. boa prática na atuação da Auditoria Interna adotada no Banco do Brasil, por meio da avaliação das causas de ocorrências de irregularidades de modo a melhorar o gerenciamento de riscos e controles da instituição.
9.8. determinar à Secretaria de Fiscalização de Pessoal que, no âmbito da fiscalização 'Avaliação dos requisitos de qualificação para exercício de cargos e funções de livre provimento' (Proposta Planejar 1141) , inclua a avaliação das funcionalidades do sistema SINC - Sistema Integrado de Nomeações e Consultas;
9.9. determinar à Secretaria-Geral de Controle Externo que:
9.9.1. considere o quadro de risco ínsito nos capítulos C e E1 do relatório que conduziu a este acórdão, como subsídio à definição das futuras auditorias;
9.9.2. em conjunto com a Secretaria de Soluções de Tecnologia da Informação - STI, disponibilize esta deliberação, bem como a íntegra do relatório da unidade técnica e o mapa de exposição da Administração Pública Federal a fraude e a corrupção, na página do Tribunal na internet, com acesso público, de forma a permitir que cada órgão avalie o estágio em que se encontra nos diversos aspectos de maturidade de controles, de forma a implementar ações de melhorias;
9.9.3. realize atualização periódica do mapa de exposição da Administração Pública Federal a fraude e a corrupção veiculado na página do TCU na internet, com divulgação, ainda, das boas práticas adotadas pelas unidades jurisdicionadas que impactaram a evolução dos parâmetros que sustentam o mapa; 
9.9.4. avalie a possibilidade de ampliar essa iniciativa no âmbito do Poder Executivo e, com as adaptações metodológicas pertinentes, aos demais poderes da República.
9.10. dar ciência desta deliberação e do relatório da unidade técnica:
9.10.1. ao Ministério Público Federal, ao Ministério da Transparência e Controladoria-Geral da União, ao Ministério da Justiça e à Enccla - Estratégia Nacional de Combate à Corrupção e à Lavagem de Dinheiro;
9.10.2. ao Conselho Nacional de Justiça, ao Conselho Nacional do Ministério Público e ao Presidente do Senado Federal, ao Presidente da Câmara dos Deputados, para ciência e eventual utilização das informações aqui apresentadas como subsídio ao aprimoramento de seus sistemas e procedimentos de promoção ética e controle e prevenção de fraude e corrupção;
9.11. determinar à Secretaria de Relações Institucionais de Controle no Combate à Fraude e Corrupção que monitore a implementação das determinações e recomendações deste acórdão;
9.12. recomendar ao coordenador da equipe de transição instituída pelo Presidente da República eleito, a que se refere a Lei 10.609/2002, que avalie a conveniência e oportunidade de adotar, de forma imediata, no que couber e for operacionalmente viável, os procedimentos e critérios apresentados no presente acórdão para a nomeação de agentes públicos para cargos de livre provimento, dispostos no item 9.3 desta deliberação, especialmente em seus subitens  9.3.1 e 9.3.2 ('9.3.1. inclusão, além do critério de capacidade técnica, de critérios de integridade no normativo demandado pelo art. 5º da Lei 13.346/2016, a exemplo daqueles contidos no art. 17 da Lei 13.303/2016; 9.3.2. realização de consulta à Comissão de Ética da Presidência da República - CEP sobre a existência de sanções éticas para os indicados aos cargos sujeitos às análises do SINC, conforme previsto no art. 22 do Decreto 6.029/2007;') ;
9.13. determinar à Secretaria de Auditoria Interna (Seaud) que, com o auxílio da Secretaria-Geral de Controle Externo (Segecex) , realize auditoria interna neste Tribunal com escopo semelhante ao adotado na ação de controle ora apreciada, com destaque para os seguintes objetivos:
9.13.1. avaliar os controles de prevenção e detecção de fraude e corrupção efetivamente aplicados neste Tribunal;
9.13.2.  identificar fragilidades e boas práticas nos controles mencionados;
9.13.3. propor melhorias eventualmente necessárias, de forma a eliminar ou reduzir tais fragilidades e, ao mesmo tempo, disseminar as boas práticas constatadas.'
HISTÓRICO
2. Trata-se, originariamente, de auditoria operacional coordenada pela Secretaria de Relações Institucionais de Controle no Combate à Fraude e Corrupção (Seccor) , em conjunto com outras unidades deste Tribunal, para avaliar se os controles de prevenção e detecção relacionados a fraude e a corrupção das instituições federais do Poder Executivo estão compatíveis com seus poderes econômico e de regulação, bem como propor melhorias nos controles associados, eliminando as suas causas sistêmicas ou, ao menos, mitigando os seus efeitos. 
2.1. Os trabalhos de auditoria identificaram riscos e fragilidades na gestão de riscos, promoção da ética profissional, implantação de programa de integridade, dentre outros, trabalho que envolveu análise específica de seis instituições públicas, dentre elas o Banco do Brasil S/A.
2.2. Diante dos achados identificados, o Tribunal, por meio do Acórdão 2604/2018-TCU-Plenário (peça 127) , relatado pela Ministra Ana Arraes, proferiu determinações e recomendações aos órgãos e entidades responsáveis, na forma transcrita na introdução acima. 
2.3. Dentre as irregularidades, os auditores identificaram, no caso do Banco do Brasil, a ausência de divulgação das agendas de compromissos públicos dos cargos da alta Administração, em obediência ao art. 11 da Lei 12.813/2013 e conforme requisitos estipulados na Resolução-CEP 11/2017 da Comissão de Ética Pública.
2.4. Diante dessa conjuntura, o Tribunal determinou, por meio dos itens 9.4, 9.4.3 e 9.4.3.1, que a empresa pública elabore plano de ação para sanear os problemas apontados, no prazo de 120 dias, especificando, no mínimo, as ações a serem adotadas, os responsáveis pelas ações e os prazos de implementação. Além disso, por intermédio do item 9.6 do julgado, a Corte deu ciência à Comissão de Ética Pública sobre as irregularidades constatadas.
2.5. Com vistas a sanear omissões no julgado, o Banco do Brasil opôs embargos de declaração (peça 171) , requerendo o saneamento do feito, de modo a atribuir efeitos infringentes ao recurso, reformando-se a decisão embargada, para a afastar os subitens 9.4.3 e 9.4.3.1 do Acórdão 2604/2018-TCU-Plenário, relatado pela Ministra Ana Arraes. O Tribunal, por intermédio do Acórdão 1539/2019-TCU-Plenário (peça 181) , sob a relatoria da Ministra Ana Arraes, rejeitou o pedido da instituição financeira.
2.6. Ainda insatisfeito, o Banco do Brasil interpôs o presente pedido de reexame (peças 198 e 206) , requerendo (peça 198, p. 18-19) :
' (...) provimento do presente Pedido de Reexame, para que sejam acolhidas suas justificativas e, consequentemente, sejam reformados os respeitáveis acórdãos recorridos (Acórdão 2604/2018-TCU-Plenário e 1539/2019-TCU-Plenário) quanto à determinação para que o Banco publique a agenda de compromissos dos cargos da alta administração, uma vez que não se extrai do ordenamento jurídico dever legal nesse sentido - ao contrário, de acordo com o § 1º do art. 2º da LINDB, o art. 11 da Lei 12.813/2013 foi tacitamente derrogado no que pertine às empresas estatais sujeitas à Lei 13.303/2016 - e a obrigação acarreta ônus indevido à companhia.'
ADMISSIBILIDADE
3. O Serviço de Admissibilidade dos Recursos (SAR) , em exame preliminar (peças 202-203) , propôs não conhecer do pedido de reexame interposto, por restar intempestivo e não apresentar fatos novos.
3.1. Em memoriais (peça 206) , o recorrente requer o conhecimento do recurso, tendo em vista os seguintes argumentos:
a) O Banco do Brasil considerou o efeito dos embargos como interruptivo, em razão da redação do artigo 34, §2º, da Lei 8.443/1992, no qual não há menção expressa ao pedido de reexame, atraindo, portanto, a disciplina supletiva do Código de Processo Civil, que prevê interrupção do prazo para os demais recursos (artigo 1.026, caput) ;
b) O artigo 48, §único, da Lei 8.443/1992, ao indicar os dispositivos que regem essa espécie recursal, também não faz menção ao disposto no artigo 34, §2º, citando apenas o parágrafo único do artigo 32 e o artigo 33.
c) Caso o legislador quisesse incluir o pedido de reexame nessa sistemática, deveria tê-lo feito de forma expressa, por implicar redução de prazo legal, de modo a atingir o contraditório e a ampla defesa. Além disso, essa estrutura jurídica não poderia ser desconsiderada pelo Regimento Interno do Tribunal de Contas da União (RITCU) .
d) Conforme a jurisprudência majoritária, a lei prevalece sobre o regimento interno do Tribunal e esse diploma não pode tratar de matéria processual, não podendo dispor sobre hipótese de alteração de prazo legal. Interpretação diversa seria ilegal e inconstitucional.
e) Mesmo em relação ao mérito do recurso, pode-se considerar haver novos elementos apresentados, relativos às regras de transparência da CVM e da Lei das Estatais, os quais não foram apreciados pelo Tribunal e serão descritos na análise do mérito do presente recurso, por já constarem da peça 198.
3.2. Com isso, requer o conhecimento e devido processamento do pedido de reexame (peça 206, p. 7) :
' (...) interposto tempestivamente, invocando, ademais, os princípios do formalismo moderado e da busca pela verdade material, tendo em vista que o recurso veicula matéria de extrema relevância não apenas para o recorrente, mas para todas as empresas estatais que atuam em regime de concorrência, e que não tiveram a oportunidade de manifestar-se nos presentes autos.'
3.3. O Ministro Relator, Bruno Dantas, em despacho prolatado nos autos (peça 207) , apesar de ratificar o posicionamento da unidade técnica quanto a intempestividade do recurso, com base nos dispositivos combinados da Lei Orgânica e RITCU, considerou ter havido dúvida relevante na interpretação da Lei 8.443/1992 e da incidência supletiva da regra prevista no Código de Processo Civil, de modo a atrair a tempestividade. 
3.4. Para tanto, o Relator invocou os princípios da boa-fé objetiva e do formalismo moderado, além da oportunidade de o Tribunal se deter, com maior profundidade, sobre a questão objeto do recurso.
3.5. Ao analisar os motivos pelos quais o Banco do Brasil interpôs intempestivamente o presente pedido de reexame, constata-se que a instituição financeira incorreu em erro grosseiro na interpretação da legislação aplicável aos embargos de declaração no Tribunal, não passível de convalidação. 
3.6. Conforme o §2º do artigo 34 da Lei 8.443/1992, os embargos de declaração suspendem os prazos para interposição dos recursos de reconsideração e de revisão, previstos nos incisos I e III do artigo 32 do mesmo diploma legal.
3.7. Não obstante a norma referida não elenque o pedido de reexame, a normatização dessa espécie recursal remete expressamente aos dispositivos aplicáveis ao recurso de reconsideração, conforme o parágrafo único do artigo 48 da Lei 8.443/1992, aproximando claramente os dois tipos de reclamação. Acima de qualquer dúvida, o §3º do artigo 287 do Regimento Interno do TCU é explícito ao dispor que os embargos de declaração suspendem os prazos para interposição de todos os recursos, sem que tenha extrapolado os limites de regulação desse diploma normativo.
3.8. O efeito suspensivo dos embargos de declaração está previsto em jurisprudência antiga desta Corte, consubstanciada no Acórdão 373/2009-TCU-Plenário, sob a relatoria do Ministro Valmir Campelo, com trecho do voto condutor transcrito abaixo:
'7.Mas é de se registrar que, em um destes últimos - o Acórdão 1476/2006-TCU-Primeira Câmara -, o TCU, ao acolher o parecer do Senhor Representante do Ministério Público, Subprocurador-Geral Paulo Soares Bugarin, expediu orientação à SERUR, no sentido de que, quando do exame de admissibilidade, em especial no que se refere à contagem do prazo prescricional, considere que, nos termos do § 2º do art. 34 da Lei nº 8.443/92 e do § 3º do art. 287 do Regimento Interno, a oposição de embargos de declaração suspende (e não interrompe) o prazo para interposição de outros recursos.'
3.9. Esse julgado paradigmático restou confirmado pela jurisprudência majoritária desta Corte nos anos seguintes, inclusive, posteriormente ao Novo Código de Processo Civil (Acórdão 6539/2016-TCU-Primeira Câmara, Relator Walton Alencar Rodrigues; 11.755/2018 - Segunda Câmara, Relatora Ana Arraes; 212/2020 - Plenário, Relator Aroldo Cedraz) .
3.10. Logo, no âmbito do TCU, os embargos de declaração suspendem o prazo para a interposição dos demais recursos, por expressa determinação do art. 34, § 2º, da Lei 8.443/1992 c/c o art. 287, § 3º, do RITCU, razão pela qual as disposições correlatas do novo CPC não podem ser aplicadas subsidiariamente aos processos de controle externo.
3.11. Logo, na forma demonstrada pela unidade técnica (peça 202) , o recurso interposto pelo Banco do Brasil restou intempestivo, considerados os lapsos temporais entre a notificação da decisão original e a oposição dos embargos e o prazo compreendido entre a notificação da deliberação que julgou os aclaratórios e a interposição do presente recurso (peças 157, 171, 192 e 198) .
3.12. Além disso, como se demonstrará na análise do mérito da peça recursal abaixo, os argumentos do Banco do Brasil se referem apenas a teses jurídicas e alegações de natureza fática, as quais apesar de inéditas, não constituem fatos novos, com a finalidade apenas de rediscutir a deliberação recorrida, por discordar o recorrente do posicionamento do Tribunal. Essa conjuntura não está abarcada pela hipótese excepcional do artigo 32, parágrafo único, da Lei 8.443/1992.
3.13. Assim, reitera-se o exame preliminar de admissibilidade (peças 202-203) , que concluiu pelo não conhecimento do pedido de reexame interposto por Banco do Brasil S.A., por restar intempestivo e não apresentar fatos novos, nos termos do artigo 48, parágrafo único, da Lei 8.443/1992, c/c os artigos 285, caput e §2º, e 286, parágrafo único, do RITCU.
MÉRITO
4. Delimitação
4.1. Constitui objeto do recurso a seguinte questão: Se há obrigatoriedade constitucional e legal de o Banco do Brasil publicar a agenda de compromissos dos cargos da alta administração (peça 198, com argumentos de mérito replicados na peça 206) . 
5. Obrigatoriedade constitucional e legal de o Banco do Brasil publicar a agenda de compromissos dos cargos da alta administração (peças 198 e 206) 
5.1. O recorrente afirma não haver obrigatoriedade constitucional e legal de a instituição financeira publicar a agenda de compromissos dos cargos da alta administração (peças 198 e 206) , tendo em vista os seguintes argumentos: 
a) O Tribunal considerou não ser razoável que todos os eventos de agenda dos membros da alta administração do Banco do Brasil possam ter impacto sobre a precificação de ativos ou tratem de tema resguardado por sigilo comercial. Os encontros com esse enfoque poderão ser discutidos pela Comissão de Ética Pública (CEP) , nos termos do artigo 4º, §1º, da Lei 12.813/2013 (peça 198, p. 2-3) ;
b) Não é possível impor ao Banco do Brasil a divulgação da agenda de compromissos da alta administração, com base no ordenamento jurídico pátrio (peça 198, p. 4) ;
c) Da análise sistêmica dos artigos 170, caput e inciso IV, e 173, § 1º, inciso II, e § 2º, da Constituição Federal, bem como disposições das Leis 13.303/2016 e 6.404/1976, acompanhadas de maior sensibilidade quanto às particularidades de empresas estatais, cabe nova leitura do artigo 11 da Lei 12.813/2013 e da Resolução/CEP 11/2017, pontos que fundamentaram, de forma literal, a deliberação recorrida (peça 198, p. 4-5) ;
d) O Banco, por imposição constitucional, recebe o mesmo tratamento das instituições financeiras não oficiais, sujeitando-se às normas de direito privado, além de responder aos investidores, cujos interesses são protegidos por lei, atuando em regime concorrencial, com base nos princípios da livre iniciativa e da livre concorrência, como postulado geral da ordem econômica, nos termos do artigo 170 da Constituição Federal. O regime proposto pelo acórdão recorrido é incompatível com o sistema concorrencial do Banco do Brasil e com o princípio da igualdade (peça 198, p. 5 e 7) ;
e) Em ambiente de altíssima competitividade, a publicidade dos compromissos da alta administração expõe aos concorrentes a realização de negócios, o pioneirismo ou a inovação por parte do Banco do Brasil (peça 198, p. 6) ;
f) O administrador da sociedade de economia mista, assim como seus pares na iniciativa privada, atua exclusivamente no interesse da companhia, de forma que os compromissos realizados, mesmo aparentemente não protegidos por sigilo empresarial, são realizados a serviço do desenvolvimento da empresa e se relacionam com os temas mais estratégicos da companhia;
g) O regime jurídico próprio das empresas privadas, reguladas por normas expedidas pela Comissão de Valores Mobiliários (CVM) , estabeleceu a obrigatoriedade de divulgação de diversas informações pelas companhias abertas, porém não da agenda de compromissos da alta administração (peça 198, p. 6) ;
h) A simples informação sobre a realização de reunião com representantes de outras empresas é altamente sinalizadora para o mercado. Há riscos concretos à estratégia, imagem, negócios e finanças do Banco com a divulgação das agendas de seus dirigentes, inclusive de compromissos aparentemente classificados como 'públicos' (peça 198, p. 6) ;
i) Mesmo a possível discussão com a Comissão de Ética Pública e com a Controladoria-Geral da União (CGU) , com base no artigo 8º, inciso VIII, da Lei 12.813/2013, mencionado pelo acórdão recorrido, traria ônus para o Banco, com a estruturação para o cumprimento da obrigação, além do risco de eventual discordância entre as partes e sancionamento da instituição financeira (peça 198, p. 7) ;
j) As exceções envolvendo o recorrente ao regime próprio das empresas privadas se encontram na própria Constituição Federal, na Lei 6.404/1976 e na Lei 13.303/2016 (Estatuto das Estatais) (peça 198, p. 7) ;
k) A Lei 13.303/2016 privilegiou a autonomia das vontades e a bilateralidade das relações, legando ao regulamento interno das empresas estatais as balizas das licitações e contratações com terceiros dessas entidades, de modo a aproximar esse grupo da gestão empresarial privada. Nos termos do artigo 27, §1º, da norma, a realização do interesse coletivo, do qual é consectário o princípio da publicidade, é orientado pelo pleno alcance dos fins estatutários da sociedade de economia mista, os quais convergem para a exploração da atividade econômica. Logo, deve-se aperfeiçoar a interpretação aplicável a essas entidades, para que não se imponham soluções aplicáveis ao regime público, como no passado (peça 198, p. 8) ;
l) A Lei 13.303/2016, ao regulamentar o §1º do artigo 173 da Constituição Federal, embora pudesse fazê-lo, não previu a divulgação das agendas de compromisso dos dirigentes das estatais, não por lacuna, mas por nítida incompatibilidade com o grupo que concorre no mercado (peça 198, p. 8-9) ;
m) Há previsão específica nos artigos 10, parágrafo único; e 86, caput e §2º da Lei 13.303/2016, quanto à divulgação das atas das reuniões do comitê estatutário e disponibilização de informações afetas à licitação ou contratos constantes de procedimento de fiscalização instaurado. Há, ainda, outras situações pontuais em que há a obrigatoriedade de divulgação, a exemplo dos artigos 8º, caput, incisos III, IV, VI, VII, VIII, IX e §2º, inciso II, do mesmo diploma legal (peça 198, p. 9) ;
n) A Lei 13.303/2016 é clara quanto à necessidade de se respeitar a autonomia administrativa da companhia, a teor do disposto nos artigos 89 e 90, sobretudo em temas como gestão e riscos de fraude e corrupção, para além das normas legais aplicáveis ao tema. A adoção de providências não previstas em lei, portanto, estaria no âmbito decisório da companhia (peça 198, p. 9-10) ;
o) De acordo com o artigo 8º, §3º, da Lei 13.303/2016, as sociedades de economia mista que tiverem registro na Comissão de Valores Mobiliários (CVM) se sujeitam também ao regime informacional estabelecido por essa autarquia, dispositivo já previsto no artigo 5º, §1º, do Decreto. 7.724/2012, que regulamentou a Lei 12.527/2012 (Lei de Acesso à Informação - LAI) . A Instrução/CVM n. 358/2002 trata da divulgação de ato ou fato relativo às companhias abertas, relevante para o mercado, sem nada prescrever quanto à divulgação de agendas de compromissos da alta administração (peça 198, p. 10-12) ;
p) A lógica de acesso à informação e transparência dessas normas busca preservar a competitividade, a governança corporativa e os interesses dos acionistas minoritários das empresas estatais. Logo, mostra-se inconstitucional e ilegal a divulgação das agendas de compromissos dos dirigentes do Banco, posto que contrária ao disposto no inciso II do §1º do artigo 173 da Constituição Federal, bem como os regramentos estabelecidos pela Lei 13.303/2016, pelo Decreto 7.724/2012 e pela Instrução/CVM 358/2002 (peça 198, p. 12 e 14) ;
q) A determinação de divulgação das agendas vai de encontro à recente decisão do Conselho Nacional de Justiça, que dissertou sobre a ideia de tratamento isonômico entre as empresas privadas e públicas que atuam no regime privado, principalmente na exploração da atividade econômica, especialmente em trecho do voto do Conselheiro Henrique Ávila, transcrito no recurso. Essa isonomia se obtém com direitos, deveres e obrigações iguais, não sendo possível obrigar a divulgação das agendas não exigida das instituições financeiras 'privadas' às estatais, sob pena de imposição de ônus indevido a esse grupo. Não é por acaso que se diferencia o regime conferido a esses entes daqueles dos órgãos e entidades que atuam em regime jurídico predominantemente público, a exemplo das normas de licitações e contratos (peça 198, p. 12-15) ;
r) O acórdão recorrido tratou da relação entre malversação de dinheiro público e o desequilíbrio da saudável competição no mercado. Mas, a divulgação das agendas de compromissos pelo Banco do Brasil representa agressão nesse sentido, pois conferirá vantagem concorrencial aos concorrentes do Banco, munindo-os de informações sobre suas estratégias de negócio. Trata-se de controle excessivo contrário ao interesse público e coletivo, em caminho inverso ao da eficiência organizacional preconizada no relatório da deliberação combatida, pois permite que as instituições que competem com o Banco do Brasil antecipem conclusões acerca da atuação do recorrente, com prejuízos à companhia exploradora de atividade econômica (peça 198, p. 15-16) ;
s) A divulgação das agendas, nos moldes colocados na deliberação recorrida, é mecanismo de controle de risco de fraude relacionado ao fator 'capacidade de ter acesso e utilizar recursos financeiros', os quais a organização dispõe para desembolsar discricionariamente. Além disso, o poder econômico analisado pelo TCU se relaciona ao 'poder de compra' do Banco. Mas, no caso do recorrente, o controle do orçamento se dá de forma eficaz por vias já existentes, como o rigoroso padrão de governança corporativa, dentre outros mecanismos de transparência previstos na Lei 13.303/2016. Essa estrutura possibilita a proteção plena do interesse público e somente pode ser assegurada enquanto a companhia se mostrar competitiva e capaz de influenciar na garantia da saúde do mercado financeiro (peça 198, p. 16-17) ;
t) Os efeitos da divulgação da agenda de compromissos da alta administração do Banco do Brasil superam o potencial de afastamento ou redução da exposição ao risco de fraude e corrupção, razão pela qual se mostra inadequada a deliberação recorrida (peça 198, p. 17) ;
u) As práticas do Banco do Brasil foram indicadas como modelo para a Administração Pública em relação a diversos aspectos avaliados pelo Tribunal, o que comprova o comprometimento da companhia com o atendimento de elevado padrão de combate e redução na exposição a riscos de fraude e corrupção;
v) A não divulgação das agendas não consiste em ato direcionado à violação de qualquer dever legal por parte do Banco, mas de convicção acerca da correta interpretação do ordenamento jurídico no que tange a empresas que atuam em conjuntura concorrencial, com incidência do regime jurídico próprio das empresas privadas (art. 173, § 1º, inciso II, da CF) .
Análise
5.2. Os argumentos do recorrente não merecem prosperar. O artigo 11 da Lei 12.813/2013, que determina a divulgação diária, por meio da rede mundial de computadores, da agenda de ministro de Estado, presidente, vice-presidente e diretor, ou equivalentes, de autarquias, fundações públicas, empresas públicas ou sociedades de economia mista, dentre outros agentes, mantém-se em plena vigência, aplicando-se, inclusive, às estatais que explorem atividade econômica.
5.3. Inicialmente, é importante observar que as empresas públicas e as sociedades de economia mista, exploradoras ou não da atividade econômica, constituem instrumentos de atuação do Estado e, em razão disso, possuem regime jurídico híbrido, capaz de situá-las em igualdade com outras pessoas jurídicas atuantes do mercado, sem se olvidar da vinculação ao Poder Público.
5.4. Cabe colher, nesse sentido, relevante lição doutrinária de Celso Antônio Bandeira de Melo colocada após o autor elencar diversos dispositivos constitucionais que impedem a simetria plena do regime jurídico das estatais aos demais sujeitos de direito privado (Curso de direito administrativo. 33. ed. rev. e atual. São Paulo: Malheiros, 2016, p. 207) :
'O arrolamento destes vários dispositivos (de resto, todos eles aplicáveis também às autarquias e fundações públicas) demonstra que o regime das sociedades de economia mista e empresas públicas, sejam elas prestadores de serviços públicos (obras públicas e demais atividades de tipologia pública) ou exploradoras de atividade econômica, já por força destas normas categoricamente expressas na Constituição, não é o mesmo das empresas privadas em geral. É evidente que os preceptivos mencionados compõem um regime peculiar que não se aplica, nem faria qualquer sentido que se aplicasse, às pessoas de Direito Privado em geral.'
5.5. A proximidade das estatais ao regime privado, com flexibilização nos controles aplicáveis à Administração Direta, possibilitou, no decorrer da história do país, quadro preocupante de corrupção, que implicou em vultosos prejuízos ao patrimônio do Estado, detentor integral ou majoritário das ações dessas entidades. Essa conjuntura decorre, dentre outros fatores, do conflito de interesses públicos e privados de dirigentes dessas pessoas jurídicas. 
5.6. Nesse contexto surge a Lei 12.813/2013, que teve como objetivos, conforme consta da exposição de motivos do Projeto de Lei 7.528/2006, originário da norma:
'a) adequar a legislação pátria ao previsto em convenções internacionais, com destaque para a Convenção das Nações Unidas contra a Corrupção, adotada pela Assembleia-Geral das Nações Unidas, em 31 de outubro de 2003, ratificada pelo Congresso Nacional e promulgada pelo Decreto nº 5.687, de 31 de janeiro de 2006; 
b) prevenir conflitos de interesses e a corrupção dos agentes do Poder Executivo Federal; 
c) estabelecer requisitos e restrições aos servidores da Administração Pública Federal que tenham acesso a informações privilegiadas; 
d) dispor sobre impedimentos posteriores ao exercício do cargo ou emprego no âmbito Poder Executivo Federal; e, 
e) delimitar competências para fiscalização, avaliação e prevenção de conflitos de interesses.'
 (Disponível em:Acesso em: 26 ago 2020) 
5.7. Dessa forma, o referido normativo traz dispositivos da maior relevância acerca do conflito de interesses no exercício de cargo ou emprego no Poder Executivo Federal e têm a finalidade de adequar a legislação pátria a convenções internacionais sobre a matéria e, especialmente, prevenir essas mazelas, por meio de instrumentos efetivos de identificação de irregularidades e controle na atuação dos agentes. Esse diploma legal está em consonância com os princípios da Administração Pública previstos no caput do artigo 37 da Constituição Federal, aplicáveis às estatais.
5.8. Instrumento relevante no controle da atuação desses agentes públicos é a divulgação da agenda de compromissos públicos, nos termos do artigo 11 da Lei 12.813/2013, in verbis:
'Art. 11. Os agentes públicos mencionados nos incisos I a IV do art. 2º deverão, ainda, divulgar, diariamente, por meio da rede mundial de computadores - internet, sua agenda de compromissos públicos.'
5.9. Os agentes públicos citados na norma incluem, dentre outros, o presidente, vice-presidente e diretor, ou equivalentes, de autarquias, fundações públicas, empresas públicas ou sociedades de economia mista, conforme o artigo 2º, inciso III da norma, sem que se faça qualquer discriminação entre estatais exploradoras ou não da atividade econômica. Essa postura tem razão de ser, pois as fiscalizações dos órgãos de controle demonstram não estar esse grupo livre de possíveis conflitos de interesse.
5.10. O artigo 8º, inciso VIII, da Lei 12.813/2013, atribui à Comissão de Ética Pública (CEP) a atribuição de fiscalizar a divulgação da agenda de compromissos públicos, conforme prevista no artigo 11 da norma.
5.11. A CEP, por meio da Resolução n. 11, de 11/12/2017, regulamentou essa atribuição, prevendo, por exemplo, a forma de divulgação de eventos político-eleitorais da alta administração das entidades abarcadas pela norma, devendo constar da agenda de compromissos públicos a participação do dirigente em convenções e reuniões de partidos políticos, comícios e manifestações públicas. 
5.12. Esses dispositivos demonstram a relevância da divulgação da agenda de compromissos públicos da alta administração na prevenção e combate a conflitos de interesse na Administração Pública Direta e Indireta. 
5.13. Por outro lado, de acordo com o artigo 2º do Decreto-Lei 4.657/1942 (Lei de Introdução às normas do Direito Brasileiro - LINDB) , não se destinando à vigência temporária, a lei terá vigor até que outra a modifique ou revogue.
5.14. Além disso, nos termos do §1º do artigo 2º da LINDB, a lei posterior revoga a anterior quando expressamente o declare, quando seja com ela incompatível ou quando regule inteiramente a matéria de que tratava a lei anterior. 
5.15. Assim, quanto ao modo, a revogação de normas pode ocorrer de forma expressa, quando a lei nova taxativamente declara revogada a lei anterior ou aponta os dispositivos que pretende revogar ou de forma tácita, quando a norma posterior é incompatível com a lei vigente, sem que o último diploma tenha expressamente tratado da revogação (Tartuce, Flávio. Manual de direito civil: volume único. 2. ed. rev., atual. e ampl. - Rio de Janeiro: Forense, p. 7) .
5.16. Ao contrário do que afirma o recorrente, não se identifica revogação expressa ou tácita do artigo 11 da Lei 12.813/2013 pela Lei 13.303/2016, que trata do estatuto jurídico das estatais, pois a norma de 2016 não retirou do mundo jurídico o dispositivo acerca do conflito de interesse e não há qualquer incompatibilidade do novo diploma com a norma em debate no presente recurso. 
5.17. Não se sustenta a alegação da parte de que a Lei das Estatais teria tratado integralmente de todos os assuntos relacionados a esse grupo e ausência de dispositivos sobre conflito de interesses, assunto da mais alta relevância, não seria lacuna, mas sim incompatibilidade com o regime das empresas públicas e sociedades de economia mista atuantes no mercado, mesmo porque esse diploma legal abarcou, também, as pessoas jurídicas desse grupo prestadores de serviços públicos.
5.18. Exemplo relevante da possibilidade de tratar assuntos específicos relacionados à proteção do patrimônio estatal em diploma normativo distinto da Lei das Estatais está na própria Lei 12.527/2011 (Lei de Acesso à Informação - LAI) , utilizada em defesa pelo Banco do Brasil. Nos termos do artigo 1º, inciso II, da norma, subordinam-se a ela as empresas públicas, as sociedades de economia mista e demais entidades controladas direta ou indiretamente pela União, havendo referência à LAI no próprio Estatuto das Estatais, a exemplo do artigo 85, §1º, da norma.
5.19. Assim, não se vislumbra ilegalidade ou inconstitucionalidade em estar as empresas estatais regidas pela Lei 12.813/2013, no que concerne a conflitos de interesse, do mesmo modo que não há inconsistência no tratamento das informações ao mercado por normas da Comissão de Valores Mobiliário e acesso a informações, por intermédio da LAI. Inclusive, caso o legislador tivesse a intenção de não aplicar a legislação sobre conflito de interesses às estatais exploradoras da atividade econômica poderia ter revogado expressamente a norma nesse sentido, mas não o fez.
5.20. Por oportuno, é importante ressaltar que, além de estar enquadrado no contexto semântico da accountability, a publicação da agenda de compromissos da alta administração de empresas estatais se insere como instrumento de prevenção e controle de conflitos de interesses.
5.21. Para tanto, basta observar as situações que configuram conflito de interesses no exercício dos cargos ou empregos abarcados pela norma, descritas no artigo 5º da Lei 12.813/2013, para verificar o importante papel desempenhado pela divulgação da agenda de compromissos. 
5.22. Cite-se, como exemplo, a reunião de diretor da estatal com empresa participante de certame licitatório em fase de julgamento de propostas de preços. Sem que se possa, por óbvio, fazer prejulgamento do encontro, por certo, o evento deverá ser objeto de atenção especial dos órgãos de controle, assim como eventuais encontros privados com políticos. 
5.23. Não se pode olvidar que a Lei 12.813/2013, em seu artigo 8º, previu fiscalização e avaliação de eventuais conflitos de interesse pela Comissão de Ética Pública, cabendo a ela, inclusive, fiscalizar a divulgação da agenda de compromissos públicos.
5.24. Dessa forma, não se alcança a interpretação do recorrente acerca da revogação tácita do artigo 11 da Lei 12.813/2013, que trata de conflito de interesses, pelo Estatuto das Estatais, no qual não há qualquer dispositivo acerca da matéria. 
5.25. Além disso, tendo em vista o regime jurídico híbrido aplicável às empresas estatais, incluindo-se o grupo explorador da atividade econômica, não se verifica qualquer inconstitucionalidade na obrigatoriedade de publicação da agenda da alta administração do Banco do Brasil.
5.26. De toda sorte, é importante destacar que o Tribunal de Contas da União não detém competência para realizar controle de constitucionalidade das leis ou dos atos normativos in abstrato, atribuição exclusiva do Poder Judiciário, mesmo diante da possibilidade de esta Corte examinar a aderência das normas à Constituição nos casos concretos.
5.27. O enunciado 347 da Súmula de jurisprudência do Supremo Tribunal Federal, transcrito abaixo, permite apenas manifestação desta Corte sobre a constitucionalidade de leis ou atos normativos, de forma incidental, afastando-se a aplicação de normas viciadas nos casos concretos submetidos à Corte:
'O Tribunal de Contas, no exercício de suas atribuições, pode apreciar a constitucionalidade das leis e dos atos do poder público.'
5.28. Não se enfrenta, nesse ponto, contudo, na forma como requer a recorrente, a aplicação da norma a caso concreto que atraia a atuação incidental desta Corte sobre a matéria, mas sim a discussão em abstrato do diploma legal, com vistas a considerar inaplicável o artigo 11 da Lei 12.813/2013 a todas as estatais exploradoras de atividade econômica, atuantes no mercado.
5.29. É importante observar que o enunciado 347 da Súmula do STF foi aprovado em sessão plenária do STF de 13/12/1963, época em que o único titular do controle de constitucionalidade era o Procurador-Geral da República (PGR) , a quem cabia encaminhar ao Poder Judiciário pedidos de declaração de inconstitucionalidade de leis e atos normativos, em controle difuso. 
5.30. Com a Emenda Constitucional n. 16/1965, institui-se a representação contra inconstitucionalidade de lei ou ato de natureza normativa, encaminhada pelo PGR, dando início ao controle de constitucionalidade em abstrato no ordenamento jurídico pátrio. 
5.31. A partir de então, apenas o Supremo Tribunal Federal possui essa prerrogativa, havendo, hoje, conforme o artigo 103 da Constituição Federal, com redação dada pela Emenda Constitucional n. 45/2004, inúmeros outros legitimados aptos representar acerca da constitucionalidade de lei ou ato normativo, não se encontrando nesse rol o Tribunal de Contas da União:
'Art. 103. Podem propor a ação direta de inconstitucionalidade e a ação declaratória de constitucionalidade: 
I - o Presidente da República;
II - a Mesa do Senado Federal;
III - a Mesa da Câmara dos Deputados;
IV - a Mesa de Assembleia Legislativa ou da Câmara Legislativa do Distrito Federal;
V - o Governador de Estado ou do Distrito Federal; 
VI - o Procurador-Geral da República;
VII - o Conselho Federal da Ordem dos Advogados do Brasil;
VIII - partido político com representação no Congresso Nacional;
IX - confederação sindical ou entidade de classe de âmbito nacional.'
 (...) 
5.33. Mesmo o conteúdo do enunciado 347 da Súmula do STF tem sido fortemente contestado naquela Corte, o que se pode constatar nos trâmites dos Mandados de Segurança 35.824, 35.494 e 35.498, que tratam exatamente de julgamentos do Tribunal, nos quais o Tribunal rechaçou incidentalmente a aplicação da Lei 13.464/2017 em atos concretos de registro de aposentadorias de beneficiários da norma. Em consulta a esses processos, verificou-se que a Procuradoria-Geral da República contesta a possibilidade de o Tribunal atuar nessa seara.
5.34. Por oportuno, há, inclusive, decisão liminar do Ministro Alexandre de Moraes, proferida no âmbito do Mandado de Segurança 35.498/DF, publicada em 9/2/2018, na qual o magistrado suspende deliberações do Tribunal nos casos concretos constantes daquele processo, manifestando-se, nos seguintes termos:
'Haveria nessa hipótese inaceitável subversão constitucional, pois o texto constitucional não prevê essa competência jurisdicional ao Tribunal de Contas da União, que, igualmente, não se submete às regras de freios e contrapesos previstas pela Constituição Federal ao Supremo Tribunal Federal para interpretar seu texto (legitimidade taxativa, pertinência temática, cláusula de reserva de plenário, quórum qualificado para modulação dos efeitos, quórum qualificado para edição de súmulas vinculantes, entre outros) , e que acabam por ponderar, balancear e limitar esse poder. 
Dessa forma, a Constituição Federal não permite ao Conselho Nacional de Justiça, tampouco ao Tribunal de Contas da União, o exercício do controle difuso de constitucionalidade, pois representaria usurpação de função jurisdicional, invasão à competência exclusiva do Supremo Tribunal Federal e desrespeito ao Poder Legislativo.'
 (Disponível em:Acesso em 31 ago 2020) 
5.35. Se há forte discussão sobre a possibilidade de controle incidental de constitucionalidade por esta Corte, não há dúvida sobre a impossibilidade de o Tribunal atuar in abstrato nessa seara, como se viu no debate até o momento. 
5.36. Dessa forma, além de não se vislumbrar qualquer inconstitucionalidade ou inaplicabilidade do artigo 11 da Lei 12.813/2013 ou da Resolução/CEP 11/2017, a interpretação sugerida pelo Banco do Brasil, que desativa a aplicação dessas normas ao recorrente e, por conseguinte, a todas as instituições financeiras atuantes no mercado, consistiria em controle de constitucionalidade abstrato pelo TCU. 
5.37. Por fim, para que não restasse dúvidas quanto à aplicação dessas normas a sociedades de economia mista atuantes no mercado, em condições similares à atuação do Banco do Brasil, buscou-se, nesta instrução, consultar sítios de estatais com essas características ou similares na internet. 
5.38. Nessa linha, em consonância com a interpretação do Tribunal, constatou-se haver inúmeras entidades dessa natureza que publicam diariamente as agendas da alta administração, exatamente como determina o artigo 11 da Lei 12.813/2013. Citem-se, nesse sentido, as seguintes sociedades de economia mista, seguidas de link para endereço eletrônico dos compromissos dos respectivos dirigentes:
a) Banco do Nordeste (Disponível em: Acesso em: 28 ago 2020) ;
b) Eletrobras (Disponível em:Acesso em: 28 ago 2020) ;
c) Petrobras (Disponível em:Acesso em: 28 ago 2020) ;
d) Caixa Econômica Federal (Disponível em:Acesso em: 28 ago 2020) .
5.39. Assim, não se apresenta verossimilhante os argumentos do Banco do Brasil de que a publicação da agenda de compromissos da alta administração traria severos prejuízos à instituição financeira, por atuar no mercado e tendo em vista os direitos dos acionistas minoritários. Estatais igualmente exploradoras da atividade econômica, como a Petrobras e o Banco do Nordeste, aplicam integralmente o disposto na norma, sem qualquer problema aparente na precificação dos ativos. 
5.40. De outra sorte, conforme constatou a unidade técnica (peça 115) , a ausência de divulgação da agenda de compromissos públicos da alta administração do Banco do Brasil já havia sido objeto de discussão em processo de consulta do Ministério da Fazenda junto à CEP. O órgão se mostrou disposto a discutir limites na publicação dos eventos dos gestores do recorrente e sistemática alternativa de controle, tendo se manifestado nos seguintes termos (peça 115, p. 4) :
'Diante do exposto, entendo que reuniões que possam ter impacto sobre a precificação de ativos ou que tratem de tema resguardado por sigilo comercial devem ser consideradas como de acesso restrito. Nos casos em que a mera divulgação dos participantes da reunião possa acarretar risco ao resguardo de informações legalmente protegidas, o dever de efetuar o registro na agenda de compromissos públicos fica dispensado. 
Contudo, é imprescindível que reuniões dessa natureza sejam registradas internamente e, desde logo, comunicadas a órgão de controle interno, conforme orientação a ser expedida pelo dirigente máximo de cada órgão ou entidade, que deverá zelar pelo cumprimento do disposto na Resolução n.º 11/2017.'
5.41. Entretanto, mesmo diante da sinalização da CEP em indicar sistemática alternativa de controle de eventos com possíveis impactos sobre a precificação de ativos ou que tratem de tema resguardado por sigilo fiscal, conjuntura que não se apresentou verossimilhante nos autos, o recorrente não aparenta estar disposto sequer a discutir, requerendo a inaplicabilidade irrestrita do dispositivo legal às estatais atuantes no mercado. Essa interpretação, conforme amplamente discutido nesta assentada, não se mostra plausível.
5.42. Compartilha-se do posicionamento da unidade técnica, ratificado pelo colegiado desta Casa, no sentido de não ser 'razoável que todos os eventos de agenda dos membros da alta administração possam ter impacto sobre a precificação de ativos ou que tratem de tema resguardado por sigilo comercial' (peça 115, p. 4) . 
5.43. Ao contrário. Os compromissos eventualmente prejudiciais não foram demonstrados minimamente pelo recorrente. Essa percepção se torna ainda mais clara quando se constata que estatais dos mais variados matizes e também de capital aberto e intensamente atuantes no mercado têm publicado as respectivas agendas sem qualquer restrição. Por certo, o Banco do Brasil deverá discutir a questão com a CEP, caso consiga demonstrar a realidade preconizada no recurso; e essas eventuais tratativas deverão ser objeto de análise aprofundada desta Corte quando do acompanhamento da deliberação recorrida.
5.44. Não se apresenta verossimilhante, por exemplo, que encontros da alta administração com representantes de partidos políticos possam impactar a precificação de ativos e o sigilo comercial. Eventos dessa natureza, por outro lado, teriam grande relevância na fiscalização de eventuais conflitos de interesse envolvendo dirigentes de estatais. Não se entende porque a publicação dos compromissos da alta administração do Banco do Brasil traria severos prejuízos à entidade e o compartilhamento da agenda dos dirigentes da Caixa Econômica Federal, por exemplo, empresa também atuante no setor bancário e financeiro; ou mesmo a Petrobras, sociedade de economia mista igualmente de capital aberto, não apresenta qualquer problema.
5.45. A proteção da independência das estatais e da atuação delas junto aos demais agentes do mercado é valor que deve necessariamente conviver com os princípios constitucionais da Administração Pública, como a impessoalidade e a transparência, nos quais se inclui a proteção a eventuais conflitos de interesse da alta administração de órgãos e entidades integrantes do Estado de forma direta ou indireta.
5.46. Dessa forma, diante da ponderação entre interesses privados no Banco do Brasil, os quais o recorrente não logrou êxito em demonstrar, e importante medida de prevenção a conflitos de interesses em estatais, em norma condizente com ordenamento pátrio, deve-se privilegiar, no caso, a preservação do interesse público.
CONCLUSÃO
6. Das análises anteriores, conclui-se que:
a) No âmbito do TCU, os embargos de declaração suspendem o prazo para a interposição dos demais recursos, por expressa determinação do art. 34, § 2º, da Lei 8.443/1992 c/c o art. 287, §3º, do RITCU, razão pela qual as disposições correlatas do novo CPC não podem ser aplicadas subsidiariamente aos processos de controle externo;
b) O artigo 11 da lei 12.813/2013, que determina a divulgação diária, por meio da rede mundial de computadores, da agenda de ministro de Estado, presidente, vice-presidente e diretor, ou equivalentes, de autarquias, fundações públicas, empresas públicas ou sociedades de economia mista, dentre outros agentes, mantém-se em plena vigência, aplicando-se, inclusive, às estatais que explorem atividade econômica;
c) O Tribunal de Contas da União não detém competência para realizar controle de constitucionalidade das leis ou dos atos normativos in abstrato, atribuição exclusiva do Poder Judiciário, mesmo diante da possibilidade de esta Corte examinar a aderência das normas à Constituição nos casos concretos.
6.1. Dessa forma, por restar intempestivo e não apresentar fatos novos, não se deve conhecer do recurso interposto pelo Banco do Brasil. Mesmo que se decida por receber a peça recursal, o recorrente não logrou êxito em afastar as irregularidades a ele imputadas, mostrando-se correta a determinação proferida por esta Corte.
PROPOSTA DE ENCAMINHAMENTO
7. Diante do exposto, com fundamento no artigo 48, da Lei 8.443/1992, submetem-se os autos à consideração superior, com posterior encaminhamento ao Gabinete do Relator, propondo:
a) não conhecer do pedido de reexame interposto pelo Banco do Brasil S/A, por restar intempestivo e não apresentar fatos novos, nos termos do artigo 48, parágrafo único, da Lei 8.443/1992, c/c os artigos 285, caput e §2º, e 286, parágrafo único, do RITCU; ou
b) subsidiariamente, conhecer do pedido de reexame interposto pelo Banco do Brasil S/A, para, no mérito, negar-lhe provimento;
c) comunicar a deliberação que vier a ser proferida por esta Corte ao recorrente, ao Ministério Público Federal, ao Ministério da Transparência e Controladoria-Geral da União, ao Ministério da Justiça, à Enccla - Estratégia Nacional de Combate à Corrupção e à Lavagem de Dinheiro, ao Conselho Nacional de Justiça, ao Conselho Nacional do Ministério Público, ao Presidente do Senado Federal, ao Presidente da Câmara dos Deputados e aos demais interessados.'
Secretário da Serur divergiu da proposta subsidiária formulada pela subunidade, nos seguintes termos (peça 212) :
"No exame precedente, o auditor-instrutor, com a anuência do diretor, propôs não conhecer do recurso ou, caso conhecido, negar provimento ao mesmo, para manter os exatos termos do Acórdão 2604/2018-TCU-Plenário.
2. Divirjo da proposta subsidiária da subunidade, pelas razões que passo a expor.
3. A questão central versada no recurso diz respeito à existência ou não de compromissos 'não públicos' constantes da agenda alta administração do Banco do Brasil, em face da natureza precipuamente comercial de suas atividades financeiras, sujeitas ao sigilo comercial previsto, entre outras normas, na Lei 11.101/2005 e na Lei Complementar 105/2001, bem como nas Súmulas 260 e 390 do Supremo Tribunal Federal.
4. A Lei 12.813/2013, que dispõe sobre o conflito de interesses no exercício de cargo ou emprego no âmbito do Poder Executivo Federal e impedimentos posteriores, ressalta, em seu art. 5º, as hipóteses que evidenciam tal conflito:
'Art. 5º Configura conflito de interesses no exercício de cargo ou emprego no âmbito do Poder Executivo federal:
I - divulgar ou fazer uso de informação privilegiada, em proveito próprio ou de terceiro, obtida em razão das atividades exercidas;
II - exercer atividade que implique a prestação de serviços ou a manutenção de relação de negócio com pessoa física ou jurídica que tenha interesse em decisão do agente público ou de colegiado do qual este participe;
III - exercer, direta ou indiretamente, atividade que em razão da sua natureza seja incompatível com as atribuições do cargo ou emprego, considerando-se como tal, inclusive, a atividade desenvolvida em áreas ou matérias correlatas;
IV - atuar, ainda que informalmente, como procurador, consultor, assessor ou intermediário de interesses privados nos órgãos ou entidades da administração pública direta ou indireta de qualquer dos Poderes da União, dos Estados, do Distrito Federal e dos Municípios;
V - praticar ato em benefício de interesse de pessoa jurídica de que participe o agente público, seu cônjuge, companheiro ou parentes, consanguíneos ou afins, em linha reta ou colateral, até o terceiro grau, e que possa ser por ele beneficiada ou influir em seus atos de gestão;
VI - receber presente de quem tenha interesse em decisão do agente público ou de colegiado do qual este participe fora dos limites e condições estabelecidos em regulamento; e
VII - prestar serviços, ainda que eventuais, a empresa cuja atividade seja controlada, fiscalizada ou regulada pelo ente ao qual o agente público está vinculado.
Parágrafo único. As situações que configuram conflito de interesses estabelecidas neste artigo aplicam-se aos ocupantes dos cargos ou empregos mencionados no art. 2º ainda que em gozo de licença ou em período de afastamento.'
5. Depreende-se do espírito da norma, que o objetivo do legislador foi, além de adequar o arcabouço normativo pátrio às regras contidas em tratados internacionais de combate à corrupção, o de salvaguardar o patrimônio público contra indevidas investidas de interesses particulares que culminem em práticas de corrupção e desvio de recursos, por intermédio do estabelecimento de controles e acompanhamento das condutas de agentes públicos, inclusive por meio de prática de transparência, como a divulgação da agenda de compromissos públicos, a ser fiscalizada pela Comissão de Ética Pública (CEP) , conforme o art. 8º, VIII, da mesma lei.
6. Sem dúvida, a divulgação da agenda de compromissos públicos de dirigentes máximos de órgãos e entidades da Administração Pública foi estampada como uma das medidas destinadas a assegurar a accountability governamental, e materializada na Lei 12.813/2013 e na Resolução CEP 11, de 11/12/2017, como medida de observância obrigatória.
7. Entretanto, tal medida deve recair sobre aqueles compromissos que não guardem relação com a atividade finalística estritamente comercial da empresa estatal, tais como reuniões com agentes governamentais, participação em eventos que contemplem o patrocínio, total ou parcial, de recursos públicos, reuniões com empresas que participem de certames licitatórios promovidos pelo banco, seja na fase de licitação, homologação ou contratação, com representantes de empresas executoras de projetos financiados integralmente com recursos públicos federais. De forma sintética, são todos os eventos em que se observe, em alguma medida, a incidência do regime jurídico-administrativo nos interesses a serem tratados.
8. Certamente não se incluem nesse rol, negociações em andamento com potenciais clientes de grande vulto atualmente vinculados a outras instituições financeiras, negociações envolvendo IPOs ou abertura de capital em que o banco atue como um dos agentes, com clientes cujos contratos de negociação estejam vencendo, e eventualmente clientes do setor público que detenham a discricionariedade de se utilizarem livremente de serviços bancários de qualquer instituição financeira.
9. De dentro dessa realidade, não haveria que se cogitar de lançar mão do controle de constitucionalidade das normas, seja difuso, sob a égide da Súmula 347/STF, muito menos o concentrado, de exclusiva competência da Corte Suprema e dos tribunais de justiça, ambos referidos pelo auditor-instrutor, mas tão simplesmente conferir a devida interpretação ao termo 'compromissos públicos', constante do art. 11, in fine, da Lei 12.813/2013:
'Art. 11. Os agentes públicos mencionados nos incisos I a IV do art. 2º deverão, ainda, divulgar, diariamente, por meio da rede mundial de computadores - internet, sua agenda de compromissos públicos.'
10. A Resolução-CEP 11/2017 da Comissão de Ética Pública trouxe a definição de 'agenda de compromissos públicos', em seu art. 2º, I:
'Art. 2° Para fins desta Resolução, considera-se: I - agenda de compromissos públicos: registro publicado em transparência ativa na página do órgão ou entidade em que devem constar todas as audiências, eventos públicos e reuniões governamentais de que participe a autoridade, ainda que realizadas por meios não presenciais;'
11. Mais adiante, a referida Resolução inclui no rol de eventos a serem publicamente divulgados as reuniões de que participem os dirigentes de Estatais em eventos e atividades custeadas por terceiros, como, por exemplo, eventos promocionais, congressos ou, mais especificamente com relação ao Banco do Brasil, eventos esportivos copatrocinados por outras entidades, como circuitos de vôlei de praia ou de quadra, Brasil Open de Tênis e outros:
'Art. 3° Os agentes públicos mencionados nos incisos I a IV do art. 2° da Lei 12.813, de 2013, deverão divulgar agendas de compromissos públicos com todas as audiências, eventos públicos e reuniões governamentais de que participem, ainda que realizadas por meios não presenciais.
§ 1° Deverão ser divulgadas na agenda de compromissos públicos as informações relativas à participação da autoridade em eventos e atividades custeadas por terceiros, nos termos da Orientação Normativa Conjunta CGU/CEP n.° 1, de 6 de maio de 2016.
§ 2° Não são consideradas audiências as atividades finalísticas de atendimento ao público.'
12. Conforme bem pontuou o auditor-instrutor (item 5.40) , entre os achados do Banco do Brasil assinalados à peça 115 dos autos, identificou-se consulta do Ministério da Fazenda à Comissão de Ética Pública, que se debruçou sobre a ausência de critérios que definam qual parcela da agenda da alta administração do Banco do Brasil pode ser caracterizada como 'pública', tendo em vista a natureza precipuamente negocial de boa parte de suas atividades financeiras. Reproduzo, por oportuno, a conclusão emitida pela CEP (peça 115, p. 4) :
'Diante do exposto, entendo que reuniões que possam ter impacto sobre a precificação de ativos ou que tratem de tema resguardado por sigilo comercial devem ser consideradas como de acesso restrito. Nos casos em que a mera divulgação dos participantes da reunião possa acarretar risco ao resguardo de informações legalmente protegidas, o dever de efetuar o registro na agenda de compromissos públicos fica dispensado.
Contudo, é imprescindível que reuniões dessa natureza sejam registradas internamente e, desde logo, comunicadas a órgão de controle interno, conforme orientação a ser expedida pelo dirigente máximo de cada órgão ou entidade, que deverá zelar pelo cumprimento do disposto na Resolução 11/2017.'
13. Desse modo, entendo adequado e razoável conferir modulação à determinação expedida por este Tribunal no item 9.4.3 do acórdão questionado, para ressalvar da divulgação compulsória aqueles compromissos estritamente comerciais da estatal legalmente resguardados pelo sigilo comercial ou que possam ter impactos na precificação de ativos, desde que devidamente registrados internamente e passíveis de verificação pela auditoria interna da empresa, pelo controle interno e pelo controle externo, em consonância com as balizas definidas pela Comissão de Ética Pública em resposta à consulta pública formulada pelo Ministério da Fazenda.
14. Quanto à divulgação, pelo Banco do Nordeste, pela Petrobrás, Eletrobrás e Caixa Econômica Federal, das agendas de compromissos públicos da alta administração, também faço algumas observações. O BNB e a Caixa não detêm ações negociadas em bolsa, atuando predominantemente em determinados nichos de mercado (investimentos públicos, programas sociais, programas de desenvolvimento regional) e não se sujeitando à mesma concorrência do mercado bancário a que se submete o Banco do Brasil. Também a Petrobrás atua em regime de franco monopólio no mercado de óleo e gás, constituindo-se praticamente na única empresa de refino de petróleo no País, não obstante o mercado esteja aberto a outros concorrentes há mais de 20 anos.
15. Desse modo, não vislumbro maiores implicações de mercado concernentes à divulgação das negociações corriqueiras realizadas por essas empresas públicas e sociedades de economia mista. Quanto ao Banco do Brasil, sociedade que atua em regime de franca concorrência no mercado bancário, não obstante atue também como agente oficial em determinadas políticas públicas, a divulgação irrestrita de compromissos negociais de seus dirigentes poderia, ainda que em tese, vir a comprometer o princípio de estatura constitucional da livre concorrência, a ele aplicável.
16. Nesse particular, em consulta ao sítio da Caixa na internet (caixa.gov.br/acesso-a-informacao/agenda-publica/Paginas/default.aspx) , não logrei visualizar a divulgação qualquer compromisso público dos dirigentes das principais áreas de negócios da companhia, ao menos no mês de novembro de 2020. Independentemente dessa observação obiter dictum, creio que a divulgação de informações relativas a compromissos negociais de dirigentes do BB pode se sujeitar a critério de sensibilidade, que deverá ser objetivamente evidenciado pela estatal, seja por intermédio de sua Diretoria de Relacionamento com Investidores ou pela respectiva área de compliance, e registrada internamente para efeito de análise pelos controles interno e externo, além da auditoria interna do próprio banco estatal.
17. A par das considerações lançadas, é imprescindível que o banco cumpra a determinação de divulgar a agenda de compromissos públicos de seus dirigentes, nos moldes determinados pela Lei 12.813/2013 e pela Resolução-CEP 11/2017 da Comissão de Ética Pública, com as ressalvas aqui delineadas, não assistindo razão ao recorrente quando afirma que a divulgação das referidas agendas não se aplica à instituição (peça 198, p. 14, item 41) . Tais normas são de observância obrigatória pela referida sociedade de economia mista, com os ajustes necessários à compatibilização de sua atividade estritamente concorrencial no mercado bancário.
18. Assim sendo, divirjo parcialmente do encaminhamento apresentado pela subunidade e submeto o processo à consideração do Relator, Ministro Bruno Dantas, propondo:
a) não conhecer do pedido de reexame interposto pelo Banco do Brasil por ser intempestivo e não apresentar fatos novos, nos termos do art. 48, parágrafo único, da Lei 8.443/1992, c/c os arts. 285, caput e § 2º, e 286, parágrafo único, do RITCU; ou
b) subsidiariamente, conhecer do pedido de reexame interposto pelo Banco do Brasil e dar-lhe provimento parcial, atribuindo a seguinte redação à determinação do item 9.4.3 do acórdão recorrido:
9.4.3. ao Banco do Brasil:
9.4.3.1. ausência de divulgação das agendas de compromissos públicos dos cargos da alta Administração, em obediência ao art. 11 da Lei 12.813/2013 e conforme requisitos estipulados na Resolução-CEP 11/2017 da Comissão de Ética Pública, ressalvados aqueles afetos à estrita atuação comercial da instituição, os quais devem ser devidamente registrados internamente pela empresa, para verificação pela auditoria interna e pelos órgãos de controle interno e externo;
c) comunicar a deliberação que vier a ser proferida por esta Corte ao recorrente, ao Ministério Público Federal, ao Ministério da Transparência e Controladoria-Geral da União, ao Ministério da Justiça, à Enccla - Estratégia Nacional de Combate à Corrupção e à Lavagem de Dinheiro, ao Conselho Nacional de Justiça, ao Conselho Nacional do Ministério Público, ao Presidente do Senado Federal, ao Presidente da Câmara dos Deputados e aos demais interessados."
É o relatório.

8.1. Claudio Bispo de Oliveira (16109-B/OAB-PB) e outros, representando Banco do Brasil S.A.

Não atuou.

AUDITORIA OPERACIONAL PARA AVALIAÇÃO DOS CONTROLES DE PREVENÇÃO E DETECÇÃO RELACIONADOS A FRAUDE E CORRUPÇÃO. BANCO DO BRASIL. AUSÊNCIA DE DIVULGAÇÃO DAS AGENDAS DE COMPROMISSOS PÚBLICOS DOS CARGOS DA ALTA ADMINISTRAÇÃO. DETERMINAÇÕES. EMBARGOS DE DECLARAÇÃO NÃO PROVIDOS. PEDIDO DE REEXAME. CONHECIMENTO. NÃO PROVIMENTO.

RELATÓRIO DE AUDITORIA (RA)

Secretaria de Recursos (Serur); Secretaria de Controle Externo do Sistema Financeiro Nacional (SecexFinanças).

Em julgamento pedido de reexame interposto pelo Banco do Brasil S.A. contra o Acórdão 2604/2018-TCU-Plenário, mantido pelo Acórdão 1539/2019-TCU-Plenário após embargos de declaração, por meio do qual, no que interessa ao recorrente, o Tribunal decidiu:
"9.4. determinar às instituições a seguir relacionadas que apresentem planos de ação para sanear os problemas apontados, no prazo de 120 (cento e vinte) dias, especificando, no mínimo, as ações a serem adotadas, os responsáveis pelas ações e os prazos para implementação:
9.4.3. ao Banco do Brasil:
9.4.3.1. ausência de divulgação das agendas de compromissos públicos dos cargos da alta Administração, em obediência ao art. 11 da Lei 12.813/2013 e conforme requisitos estipulados na Resolução-CEP 11/2017 da Comissão de Ética Pública. (Grifos acrescidos) 
 (...) 
9.6. dar ciência à Comissão de Ética Pública - CEP da ocorrência de indícios de publicação insuficiente de agendas de autoridades do Ministério do Trabalho e do Banco do Brasil, verificados na presente auditoria, para providências cabíveis, nos termos do artigo 8º da Lei 12.813/2013;" 
Inconformado com a decisão, no presente recurso o Banco requer a reforma dos itens 9.4., 9.4.3 e 9.4.3.1 do acórdão acima transcrito, baseando-se, em síntese, no fato de que o Tribunal teria aplicado isoladamente o art. 11 da Lei 12.813/2013 e a Resolução-CEP 11/2017, sendo, entretanto, necessário considerar os seguintes fatores:
a) os pressupostos constitucionais e legais da exploração de atividade econômica em regime concorrencial pela sociedade de economia mista não dependente, dos quais decorre o espírito privatista da instituição;
b) os riscos da exposição de informações estratégicas para o Banco;
c) o ônus alusivo à necessidade de discutir a pertinência de argumentos de sigilo com a Comissão de Ética Pública (CEP) e com a Controladoria-Geral da União (CGU) , nos termos do art. 8º, inciso VIII, Lei 12.813/2013; 
d) o dever do Banco de observância às regras da Comissão de Valores Mobiliários (CVM) , que exige muitas coisas, mas não a divulgação da agenda de compromissos públicos dos cargos da alta Administração;
e) se a Lei 13.303/2016 quisesse ter estabelecido obrigação nesse sentido, o teria feito, entretanto permaneceu silente a respeito;
f) o controle do orçamento se dá de forma eficaz por vias já existentes e os prejuízos ocasionados pela divulgação da agenda de compromissos da alta administração do Banco do Brasil S.A. suplantam os benefícios gerados pela mitigação de riscos de fraude;
g) de acordo com o § 1º do art. 2º do Decreto-Lei 4.657/1942 (Lei de Introdução às Normas do Direito Brasileiro - LINDB) , o art. 11 da Lei 12.813/2013 foi tacitamente derrogado no que pertine às empresas estatais sujeitas à Lei 13.303/2016.
Em análise preliminar, a unidade especializada propôs o não conhecimento do recurso devido à sua intempestividade (peça 202) . Entretanto, em vista das razões declinadas na peça 207, dentre as quais a razoável dúvida quanto ao prazo recursal, bem como de suas condições de interrupção e suspensão; a importância envolvida na matéria trazida à análise; e a busca pela verdade material no caso; conheci do recurso e determinei o retorno dos autos à Secretaria de Recursos (Serur) para a instrução do feito.
Após examinar as razões recursais, o auditor-instrutor da Serur reiterou seu posicionamento pela inadmissibilidade do pedido de reexame e propôs, subsidiariamente, para o caso de conhecimento do recurso, o seu não provimento. O diretor da subunidade concordou com a proposta.
Entretanto o Secretário da Serur divergiu quanto à proposta subsidiária, sugerindo o provimento parcial do recurso para alterar a determinação ao Banco do Brasil S.A, nos seguintes termos (grifei) :
"9.4.3. ao Banco do Brasil:
9.4.3.1. ausência de divulgação das agendas de compromissos públicos dos cargos da alta Administração, em obediência ao art. 11 da Lei 12.813/2013 e conforme requisitos estipulados na Resolução-CEP 11/2017 da Comissão de Ética Pública, ressalvados aqueles afetos à estrita atuação comercial da instituição, os quais devem ser devidamente registrados internamente pela empresa, para verificação pela auditoria interna e pelos órgãos de controle interno e externo;"
Feita a contextualização, passo a decidir.
Preliminarmente, ratifico o despacho em que conheci do presente recurso (peça 207) .
Corroboro à análise promovida pelo auditor-instrutor, que contou com a anuência do diretor da subunidade, razão pela qual incorporo os fundamentos apresentados às minhas razões de decidir, sem prejuízo de tecer as seguintes considerações..
II
Não é válida a tese de que a Lei 13.303/2016 teria revogado o art. 11, da Lei 12.813/2013. Nos termos do §1º do artigo 2º da LINDB, "a lei posterior revoga a anterior quando expressamente o declare, quando seja com ela incompatível ou quando regule inteiramente a matéria de que tratava a lei anterior". 
Não consta na Lei 13.303/2016 revogação expressa do artigo 11 da Lei 12.813/2013, não existe incompatibilidade entre as duas normas e a lei posterior não regulou inteiramente o tema conflito de interesses. 
Quanto à suscitada revogação tácita do dispositivo tem-se que o afastamento irrestrito das estatais exploradoras de atividade econômica do âmbito de abrangência do art. 11 da Lei 12.813/2013 representaria supressão importante dos objetivos desta norma. O art. 2º, III, da lei aludida é bastante claro em submeter aos seus comandos, dentre outros, os ocupantes de altos cargos em empresas públicas ou sociedades de economia mista.
Nesse sentido, seria esperado que uma mudança normativa de tão grande repercussão, como a que retirasse das estatais a obrigatoriedade de cumprimento do art. 11 da Lei 12.813/2013, não passaria despercebida no contexto de aprovação da Lei 13.303/2016, sem que o legislador tivesse colocado o tema em discussão e eventualmente modulado à exigência de acordo com as condições específicas das estatais que convivem em regime de concorrência com o mercado privado.
O silencio da Lei 13.303/2016 informa que ela não pretendeu regular o tema, do que podemos inferir que ela não discordou das disposições até então vigentes.
Vale lembrar que grande parte dos casos de corrupção na Administração Pública, de que tristemente temos notícias, ocorreram e ocorrem em estatais, que quando comparadas aos órgãos da administração direta, às autarquias e às fundações públicas, possuem maior flexibilidade na gestão dos recursos, e, consequentemente, concentram maiores riscos de malversação e de conflito de interesses. 
Na mesma linha, dentre os objetivos do Projeto de Lei 7.528/2006, que originou a Lei 12.813/2013, constava o de prevenir conflitos de interesses e a corrupção dos agentes de todo o Poder Executivo Federal. 
Desta forma, retirar as estatais do escopo da Lei 12.813/2013, para além de constituir decisão contra legem, significaria inadmissível contrariedade aos objetivos almejados com a lei.  
IV
Quanto aos riscos de exposição das informações e possíveis impactos na precificação de ativos diante da atuação em mercado concorrencial, entendo que a divulgação da agenda de compromissos públicos dos cargos da alta Administração pode ser acomodada para que o dever de publicidade não prejudique a estatal. Em primeiro lugar, o art. 8º, VIII, da Lei 12.813/2013 determina que cabe à CEP a fiscalização da divulgação da agenda, e também coloca sob a sua responsabilidade a orientação aos gestores sobre a aplicação da lei.
No uso de tais atribuições, a CEP editou a Resolução 11/2017, regulamentando a divulgação de agenda, e prevendo hipótese de exceção, em seu art. 4º, §2º: "no caso de haver informações sujeitas à restrição de acesso, nos termos da Lei 12.527, de 18 de novembro de 2011, ou a sigilo legal, a autoridade deverá registrá-las na agenda de compromissos públicos como 'Informação protegida por sigilo legal ou restrição de acesso', divulgando a parte não sigilosa".
Segundo o art. 22 da Lei 12.527/2011 - Lei de Acesso à Informação (LAI) , são passíveis de sigilo as informações que constituam segredo industrial da instituição. No mesmo sentido, o Decreto 7.724/2012, que regulamentou a LAI, excepcionaliza o dever de divulgação para as informações que, segundo a legislação, sejam protegidas por sigilo "fiscal, bancário, de operações e serviços no mercado de capitais, comercial, profissional, industrial e segredo de justiça" (art. 6º, I) .
Disso se destaca que o decreto em referência ressalva da divulgação informações que constituam sigilo comercial, profissional e industrial. Exceções que abrigariam, em meu ver, as informações que o recorrente visa a proteger, e que poderiam ser avaliadas pela CEP em face da situação concreta, de modo a conciliar o legítimo interesse do Banco, de mitigar seu risco de exposição, com o dever fundamental de publicidade.
Nesse mesmo sentido, conforme constatou a unidade instrutora (peça 115) , a ausência de divulgação da agenda de compromissos públicos da alta administração do Banco do Brasil já havia sido objeto de discussão em processo de consulta do Ministério da Fazenda junto à CEP. O órgão se mostrou disposto a discutir limites na publicação dos eventos dos gestores do recorrente e sistemática alternativa de controle, tendo se manifestado nos seguintes termos (peça 115, p. 4) : 
"Diante do exposto, entendo que reuniões que possam ter impacto sobre a precificação de ativos ou que tratem de tema resguardado por sigilo comercial devem ser consideradas como de acesso restrito. Nos casos em que a mera divulgação dos participantes da reunião possa acarretar risco ao resguardo de informações legalmente protegidas, o dever de efetuar o registro na agenda de compromissos públicos fica dispensado. Contudo, é imprescindível que reuniões dessa natureza sejam registradas internamente e, desde logo, comunicadas a órgão de controle interno, conforme orientação a ser expedida pelo dirigente máximo de cada órgão ou entidade, que deverá zelar pelo cumprimento do disposto na Resolução n.º 11/2017."
Corroboro o entendimento da unidade responsável pela auditoria de que não é razoável que todos os eventos de agenda de compromissos públicos dos membros da alta administração do Banco "possam ter impacto sobre a precificação de ativos ou que tratem de tema resguardado por sigilo comercial" (peça 115, p. 4) .
Como visto, o próprio arcabouço normativo-institucional contém alternativas para adaptar a exigência de divulgação da agenda de compromissos públicos da alta administração com as situações em que essa divulgação possa representar riscos a operações da instituição, sendo improcedente a argumentação de que tal imposição seria inconciliável com a eficiência buscada pela entidade.
IV
Quanto à alegação de que a exigência em questão seria inconstitucional, antecipo que a aferição da constitucionalidade do dispositivo legal em abstrato, como pretende o recorrente, não é de competência desta Corte de Contas. O controle concentrado de constitucionalidade é atribuição exclusiva do Supremo Tribunal Federal, segundo art. 102, I, "a", da Constituição da República Federativa do Brasil (CFRB) .
Não obstante, apenas a título de argumentação, não identifico incompatibilidade entre a regra contida no art. 11, da Lei 12.813/2013 e na Resolução CEP 11/2017 e a norma constitucional extraída dos art. 170, caput e inciso IV, e 173, § 1º, inciso II, e § 2º, da CFRB, como assevera o recorrente. Os dispositivos constitucionais mencionados tratam da livre iniciativa e concorrência (art. 170, caput e inciso IV) , sujeição ao regime jurídico das empresas privadas, inclusive quanto aos direitos e obrigações civis, comerciais, trabalhistas e tributários (art. 173, §1º, II) e vedação à concessão de privilégios fiscais não extensivos ao setor privado (art. 173, §2º) .
Em princípio, o mesmo art. 173 da CFRB, em seu §1º, I, submete tais entidades à fiscalização pelo Estado e pela sociedade. Assim também elas devem observância aos princípios constitucionais previstos no art. 37, destacando-se aqui o da publicidade. Diante da vinculação dessas instituições com o Estado, é normal a sujeição a normas de accountability públicas. A depender da atividade desempenhada pela estatal e do processo de trabalho analisado, os constrangimentos oriundos do direito público serão mais ou menos intensos. Tudo isso faz parte do hibridismo característico das estatais.
Da própria Constituição emanam obrigações às estatais de claro contraste com o regime das empresas privadas, e que nem por isso são inválidas. Como exemplo cito a regra do concurso público para a investidura em emprego público (art. 37, II) , a vedação à acumulação de empregos (art. 37, XVI) e o dever de licitar (art. 37, XXI) . Em última análise, na linha exegética proposta pelo recorrente, qualquer limitação da igualdade de condições concorrenciais com as empresas privadas deveria ser tomada por inconstitucional, o que, sabidamente, não é verdade.
Para fechar este ponto da análise, aproveito-me de trecho da obra de Alexandre Santos de Aragão, segundo o qual deve-se atentar para que o argumento da atuação em regime de livre concorrência com o mercado não sirva de escusa contumaz para limitação da transparência e da publicidade nas estatais:
"o grande desafio em relação às estatais concorrenciais é se evitar uma interpretação que sempre tenda a ver em qualquer divulgação de informações uma ameaça às suas estratégias de atuação no mercado. A diretriz hermenêutica deve ser sempre in dubio pro direito fundamental à informação".  (ARAGÃO, Alexandre Santos de. Regime jurídico das empresas estatais. Enciclopédia jurídica da PUC-SP. Celso Fernandes Campilongo, Alvaro de Azevedo Gonzaga e André Luiz Freire (coords.) . Tomo: Direito Administrativo e Constitucional. Vidal Serrano Nunes Jr., Maurício Zockun, Carolina Zancaner Zockun, André Luiz Freire (coord. de tomo) . 1. ed. São Paulo: Pontifícia Universidade Católica de São Paulo, 2017. Disponível em: https://enciclopediajuridica.pucsp.br/verbete/44/edicao-1/regime-juridico-das-empresas-estatais, acesso em 18/3/2021.
V
Finalmente, por reconhecer que a legislação trata a matéria de maneira suficiente, entendo mais adequada a proposta do auditor-instrutor da Serur, pela negativa de provimento sem qualquer alteração na decisão original.
Vejamos, a Lei 12.813/2013 impõe a obrigação genérica de divulgação da agenda e determina à CEP que oriente e esclareça de dúvidas quanto à sua aplicação. 
A CEP, no seu turno, por meio da Resolução 11/2017, estabelece que as hipóteses de exceção à disponibilização da agenda são as previstas na LAI, a qual foi regulamentada pelo Decreto 7.724/2012. Aludido decreto, em seu art. 6º, I, desobriga expressamente as entidades da divulgação de informações que constituam, dentre outros, segredos comerciais, industriais e profissionais. 
Nesse sentido, considero desnecessária a modulação da determinação sugerida pelo Secretário da Serur, ressalvando da divulgação os compromissos "afetos à estrita atuação comercial da instituição". As hipóteses de exceção já constam dos dispositivos legais e infralegais em vigor, e deverão ser observadas pela CEP ao avaliar pleitos individuais do Banco para a não divulgação da agenda de compromissos públicos dos cargos da alta Administração. A modulação na forma sugerida poderia, inclusive, invadir o espectro de atribuições da Comissão de Ética Pública, limitando-o indevidamente, o que não seria adequado.
Sendo assim, ante a ausência de elementos capazes de alterar o juízo anteriormente formulado, não é possível reformar o julgado, como pretende o recorrente.
Feitas essas considerações, entendo que se deve conhecer e negar provimento ao presente recurso, mantendo-se inalterada a deliberação ora combatida.
Ante o exposto, voto por que o Tribunal adote o Acórdão que ora submeto à deliberação deste Colegiado.
TCU, Sala das Sessões Ministro Luciano Brandão Alves de Souza, em 31 de março de 2021.
Ministro BRUNO DANTAS 
Relator